臺灣高雄地方法院民事判決　　　　　　100年度簡上字第273號
上　訴　人　黃展
訴訟代理人　洪錫鵬律師
被上訴人　　黃世欽即雅群農產行
訴訟代理人　黃鈴娟
被上 訴 人　李麗鳳
兼上 一 人　李慧雅
訴訟代理人
上當事人間遷讓房屋等事件，上訴人對於民國100 年5 月11日本
院高雄簡易庭100 年度雄簡字第251 號第一審簡易判決提起上訴
，經本院於100 年12月9 日言詞辯論終結，判決如下：
    主       文
上訴駁回。
第二審訴訟費用由上訴人負擔。
    事實及理由
一、上訴人起訴主張：門牌號碼高雄市三民區○○○街48號房屋
    為未保存登記建物，前、後部分之房屋稅籍編號分別為0000
    0000000 號、00000000000 號，其中編號00000000000 號（
    即房屋靠三鳳中街前半段部分，稅籍登記面積為6.25坪，下
    稱系爭房屋），原登記為伊父即訴外人黃水吉所有，迨訴外
    人黃水吉於民國81年間過世後，因其餘繼承人陸續將就系爭
    房屋所繼承之持分贈與伊，伊乃於97年5 月20日以贈與為原
    因登記為稅籍名義所有人；而伊於98年5 月22日就系爭房屋
    與被上訴人黃世欽即雅群農產行簽訂房屋租賃契約書，雙方
    約定租期3 年，每月租金新台幣( 下同)9,000元，惟被上訴
    人黃世欽即雅群農產行自99年2 月25日起至99年7 月25日止
    計積欠6 個月租金未付，經伊催告仍未置理，伊自得依雙方
    租約第12條之歸定，以本件起訴狀繕本之送達為終止之意思
    表示，而雙方租約既經終止，被上訴人黃世欽即雅群農產行
    自應將系爭房屋遷讓交還予伊；又被上訴人李麗鳳、李慧雅
    亦無權占用系爭房屋，伊亦得依民法第767 條規定請求其2
    人遷讓交還。再系爭房屋遭被上訴人占用，其等因而受有相
    當租金之不當得利，為此乃依民法第455 條、第767 條及第
    179 條之規定，聲明求為判令：被上訴人應將門牌號碼高雄
    市三民區○○○街48號（稅籍編號00000000000 號，稅籍登
    記面積為6.25坪部分，如附圖房屋平面圖) 遷讓交還予上訴
    人，及自起訴狀繕本送達翌日起至清償日止，按月給付被上
    訴人9,000 元，並陳明願供擔保請准宣告假執行。
二、被上訴人則以：門牌號碼高雄市三民區○○○街48號房屋為
    店面，被上訴人一家人已於該址居住4 、50年之久，系爭房
    屋原本係由上訴人之父即訴外人黃水吉經營光華商號使用，
    嗣因訴外人黃水吉經營不善而於51、52年間搬離，並由被上
    訴人黃世欽之父即訴外人黃水波與其協商，由訴外人黃水波
    承擔光華商號170,000 元債務之半數，並以10,000元頂下光
    華商號之店面繼續經營，迄於85、86年間光華商號辦理歇業
    後，始由被上訴人黃世欽在原址申請雅群農業行之營業牌照
    ，並與妻子即被上訴人李慧雅共同經營，而被上訴人李麗鳳
    為李慧雅之姊，僅係受僱在雅群農業行工作，嗣被上訴人黃
    世欽與李慧雅於98年間離婚，兩人復協議將系爭店面讓予被
    上訴人李慧雅經營使用迄今，被上訴人等人多年來係本於兩
    造父執輩間所為約定而占有使用系爭房屋，並非無權占用，
    上訴人繼承後亦應受拘束，其請求遷讓房屋及給付相當租金
    之不當得利均無理由，爰聲明求為判決：上訴人在第一審之
    訴駁回。
三、原審審理結果，認上訴人之請求為無理由，而為其敗訴之判
    決。上訴人不服提起上訴，除援用原審主張及陳述外，並補
    充：證人黃林來春應未親身參與訴外人黃水吉、黃水波合夥
    做生意及拆夥之經過，其證詞並非可採，且當初訴外人黃水
    波以10,000元購買者僅為材料與設備，並不包含店面，原審
    認定訴外人黃水吉以10,000元之代價將系爭房屋交予訴外人
    黃水波經營商業使用，即有違誤，相關事實尚有上訴人之姊
    羅黃素立可以證明等語，並於本院聲明：(一)、原判決廢棄；
    (二)、被上訴人應將門牌號碼高雄市三民區○○○街48號（稅
    籍編號00000000000 號，稅籍登記面積為6.25坪部分，如附
    圖房屋平面圖) 遷讓交還予上訴人，及自起訴狀繕本送達翌
    日起至清償日止，按月給付被上訴人9,000 元。被上訴人除
    援原審之主張外，另補陳：光華商號係兩造祖父所創設，祖
    父過世後由長子即訴外人黃水吉承接經營，而訴外人黃水波
    則於退伍後在店內幫忙，迨訴外人黃水吉於53年間因經營虧
    損，故與訴外人黃水波及兩造三叔即訴外人黃德安共同協議
    ，將光華商號170,000 元之債務由訴外人黃水吉與黃水波共
    同負擔，並由訴外人黃水波以10,000元購買材料、設備頂下
    店面之使用權，若訴外人黃水波未曾取得系爭房屋之使用權
    ，何以訴外人黃水吉自53年間搬出後均未曾請求租金或遷讓
    ，而被上訴人李慧雅原亦係家中媳婦，離婚後仍於系爭房屋
    經營店面以扶養黃家之子孫，均非無權占有，本件上訴人之
    上訴並無理由，爰聲明求為判決上訴駁回。
四、兩造不爭執事項：
  (一)、門牌號碼高雄市三民區○○○街48號房屋為未保存登記建
      物，前、後部分之房屋稅籍編號分別為00000000000 號、
      00000000000 號，其中系爭房屋（即稅籍編號0000000000
      0 號部分，原登記為訴外人黃水吉所有，迨其於81年間過
      世後，因其餘繼承人陸續將所繼承持分贈與上訴人，上訴
      人乃於97年5 月20日以贈與為原因登記為稅籍名義所有人
      。
  (二)、訴外人黃水吉原在系爭房屋經營光華商號，迨於50年間因
      經營不善而遷離系爭房屋，並由訴外人黃水波接手繼續經
      營，後光華商號辦理歇業，由被上訴人黃世欽於85、86年
      間在系爭房屋地址申請雅群農業行之營業登記繼續營業，
      並與妻子即被上訴人李慧雅共同經營。嗣2 人於98年3 月
      30日離婚，雙方協議將雅群農業行交予被上訴人李慧雅經
      營迄今。
  (三)、被上訴人黃世欽即雅群農業行於98年5 月22日與上訴人就
      系爭房屋訂立房屋租賃契約書，約定租期自98年5 月25日
      起至101 年5 月24日止，每月租金9,000 元。
  (四)、系爭房屋自50幾年間起迄於80年止，均係由訴外人黃水吉
      繳納房屋稅。
  (五)、被上訴人黃世欽已自系爭房屋搬離，現未實際占有使用系
      爭房屋，系爭房屋現係由被上訴人李麗鳳、李慧雅占有使
      用中。
五、本院得心證之理由：
  (一)、訴外人黃水吉、黃水波是否曾共同協議將系爭房屋交予訴
      外人黃水波使用？
    1.證人即上訴人與被上訴人黃世欽之嬸嬸黃林來春於原審證
      稱大約在43年前，其大伯即訴外人黃水吉、二伯即訴外人
      黃水波因合夥做生意虧錢要拆夥，2 人與其配偶即訴外人
      黃德安在其家中協調，訴外人黃水吉提議2 人共同經營的
      店面要由其中1 人頂下，另外1 個人則要搬出，訴外人黃
      水波表示願留下繼續經營，因店內共積欠170,000 元之債
      務，2 人各負擔一半，而店內所留下之材料及設備，則應
      由繼續經營之訴外人黃水波以10,000元買下來，至於店面
      部分應該沒有另外的價錢，由訴外人黃水吉同意交予訴外
      人黃水波使用，但訴外人黃水吉離開前曾說店面跟財產仍
      為3 兄弟共有，相關的稅捐也由3 人分攤，而訴外人黃水
      波確實自其23、24歲左右（證人為30年出生）便在系爭房
      屋經營使用，迄於訴外人黃水波過世後，則由被上訴人黃
      世欽與李慧雅共同經營等語在卷（見原審卷第141 頁、第
      142 頁），而其於本院審理時，亦證述訴外人黃水吉、黃
      水波曾一起經營光華商號，嗣因為經營不善，欠人家錢，
      2 人說好1 人留下，後來是訴外人黃水吉離開，當初是2
      人帶著其婆婆、小姑至其家中協調的，說好債務各分攤一
      半，訴外人黃水吉有拿紙筆出來計算，金額好像是160,00
      0 元或170,000 元，該張紙其本來有收起來，但後來因為
      賽洛瑪颱風弄丟了，店內還有錫和一些生財器具，說好價
      值20,000元，訴外人黃水波應退還10,000元給訴外人黃水
      吉，至於房屋仍屬3 兄弟所有，只是訴外人黃水吉暫時搬
      走，由訴外人黃水波使用，但稅款仍由3 兄弟分攤，光華
      商號是其公公留下來的，訴外人黃水吉、黃水波並沒有另
      外拿錢出來，訴外人黃水波可能是因為孩子還小，為了家
      計，且訴外人黃水波已經離開，只剩一人的支出較少，所
      以願意繼續經營光華商號，其不知訴外人黃水波後來如何
      還清負債，亦不知店內器具10,000元係如何給付等語綦詳
      （見本院卷第60至64頁），衡以證人黃林來春與兩造均同
      有姻親關係存在，尚無故為偏頗一方之必要，其上開證詞
      應可採信，是訴外人黃水吉、黃水波、黃德安3 兄弟，確
      有協議將光華商號由訴外人黃水吉、黃水波各負擔一半債
      務，並由訴外人黃水波給付10,000元購買店內物品後，交
      由訴外人黃水波使用系爭房屋繼續經營，可堪認定。
    2.證人即被上訴人黃世欽之母黃鐘卜於本院審理時到庭證述
      光華商號於其公公過世後，原由訴外人黃水吉負責經營，
      後來生意做得不理想，想要搬走，並表示訴外人黃水波應
      該留下來經營，否則店就得關門，2 兄弟一起到訴外人黃
      德安家中討論，討論結果是店欠人170,000 元，訴外人黃
      水吉、黃水波各負擔85,000元，而店內的生財器具則由訴
      外人黃水吉以10,000元出售予訴外人黃水波，要訴外人黃
      水波連同負債部分一併處理，所以其與訴外人黃水波陸續
      共還給債權人95,000元，債權人名單和金額都是訴外人黃
      水吉提供的，訴外人黃水吉搬走之後，從未向其等追討過
      光華商號或系爭房屋，當初訴外人黃水吉、黃水波的約定
      是將光華商號賣斷，所以後來便由其與訴外人黃水波一直
      經營下去等語在卷（見本院卷第44頁至47頁），其就訴外
      人黃水吉、黃水波之協議結果所為證述與證人黃林來春證
      述情節大致相同，應屬真實可採，又其與訴外人黃水波確
      依訴外人黃水吉提供之債權人名單，陸續清償光華商號所
      負債務中之95,000元，足見訴外人黃水波已依約給付其與
      訴外人黃水吉約定之對價，取得光華商號之經營權甚明。
    3.證人即原告之姊羅黃素立雖於本院到庭證稱光華商號原係
      由訴外人黃水吉經營，迨訴外人黃水波退伍回來，亦在店
      內工作幫忙收取貨款，後來因為訴外人黃水波所收貨款未
      繳回，兩人遂起爭執，訴外人黃水吉因擔心所開立之票據
      無法兌現，恐負票據法之刑責，所以帶其等一家人都搬走
      ，搬走之前並未曾與訴外人黃水波就系爭房屋之使用有過
      任何約定，因為其有聽見2 人發生爭執，過幾天訴外人黃
      水吉便搬離系爭房屋，嗣後亦未曾向訴外人黃水波追討系
      爭房屋等語在卷（見本院卷第41頁至43頁），惟證人羅黃
      素立自陳當時僅14、15歲，尚非年長，訴外人黃水波本無
      詳細告知光華商號經營情形之必要，而其與訴外人黃水波
      亦非一直寸步不離，是否確知訴外人黃水吉、黃水波未曾
      為任何協議，實非無疑，故其證詞尚難為上訴人有利之認
      定。
    4.又訴外人黃水波確自50年間起接手經營光華商號，後由被
      上訴人黃世欽與李慧雅於85、86年間另申請雅群農業行之
      營業登記繼續營業乙節，業為兩造所不爭執，而上訴人於
      97年間登記為系爭房屋稅籍名義人時，訴外人黃水波與被
      上訴人黃世欽已占有使用系爭房屋逾45年，惟訴外人黃水
      吉與上訴人或其他繼承人竟未曾催討返還系爭房屋，益徵
      訴外人黃水吉與其家屬均知悉系爭房屋業已讓與訴外人黃
      水波經營使用，是被上訴人此部分所辯，應為真實可採。
  (二)、被上訴人黃世欽即雅群農業行就系爭房屋是否為有權占有
      ？
      本件上訴人之父即訴外人黃水吉業以承擔債務85,000元及
      店內財物10,000元之對價，將系爭房屋交予訴外人黃水波
      經營商業使用，嗣訴外人黃水波過世，被上訴人黃世欽即
      雅群農業行仍基於同一約定目的繼續占有使用系爭房屋，
      上訴人身為訴外人黃水吉之繼承人，基於繼承之法理本應
      概括繼受其被繼承人與訴外人黃水波間所為之約定，是被
      上訴人黃世欽即雅群農業行本於上開約定占有系爭房屋自
      有合法權源，可堪認定，且此一占有權利尚不因其與上訴
      人另簽署一租賃契約而影響，是上訴人主張其為無權占有
      而應負返還之責，尚屬無據。
  (三)、被上訴人李慧雅、李麗鳳就系爭房屋是否為有權占有？
      被上訴人李慧雅與被上訴人黃世欽原係夫妻，並共同占有
      系爭房屋經營雅群農業行，被上訴人李慧雅既係本於配偶
      關係，並經有權占有人即被上訴人黃世欽之同意而共同占
      有使用系爭房屋，嗣兩人離婚後，被上訴人黃世欽復將其
      繼承訴外人黃水波所得之系爭房屋經營使用權利讓與被上
      訴人李慧雅，則被上訴人李慧雅繼受上開約定，繼續占有
      使用系爭房屋以經營商店，其占有亦同有合法權源甚明；
      至被上訴人李麗鳳僅係受僱於被上訴人李慧雅擔任店員，
      就系爭房屋至多僅屬占有輔助人，況原占有人被上訴人李
      慧雅係屬有權占有已如上述，故其亦無須負返還遷讓系爭
      房屋之責。
  (四)、上訴人得否請求被上訴人按月給付9,000 元之不當得利？
      本件被上訴人黃世欽即雅群農業行、李慧雅均基於繼受訴
      外人黃水波與黃水吉間之約定而得占有使用系爭房屋，並
      僱用被上訴人李麗鳳為店員，其等3 人占有使用系爭房屋
      均有正當權源，而無任何不當得利，是本件上訴人依不當
      得利之法律關係，請求按月給付9,000 元相當租金之不當
      得利，並無理由，不應准許。
六、綜上所述，訴外人黃水吉、黃水波業已約定將系爭房屋交由
    訴外人黃水波經營商業使用，而上訴人及被上訴人黃世欽即
    雅群農業行分別因繼承之法律關係承受系爭房屋之稅籍名義
    及使用權利，自仍應受前開約定之拘束，故被上訴人黃世欽
    即雅群農業行仍得繼續占有系爭房屋經營商店，而其將系爭
    房屋之經營使用權讓與被上訴人李慧雅後，被上訴人李慧雅
    亦有權繼續使用，至被上訴人李麗鳳則僅為占有輔助人，從
    而，本件上訴人依民法第767 條、第455 條及179 條之規定
    ，請求被上訴人遷讓返還系爭房屋並給付相當租金之不當得
    利，均無理由，原審因而判決駁回上訴人之訴及假執行之聲
    請，於法自無不合，上訴意旨指摘原判決不當，求予廢棄改
    判，為無理由，應予駁回。
七、本件事證已臻明確，兩造其餘主張攻擊防禦方法，經本院審
    酌，認與判決之結果不生影響，無一一論述必要，附此敘明
    。
八、結論：本件上訴為無理由，爰依民事訴訟法第436 條之1 第
    3 項、第449 條第1 項、第78條，判決如主文。
中    華    民    國   100    年    12    月    23    日
              民事第四庭審判長法  官  劉  定  安
                              法  官  盧  怡  秀
                              法  官  謝  雨  真
正本係照原本作成。
本判決不得上訴。
中    華    民    國   100    年    12    月    23    日
                              書記官  解  景  惠